臺灣雲林地方法院民事判決　　　　　　　99年度簡上字第30號
上　訴　人　黃世直
被　上訴人　黃永享
訴訟代理人　黃其才
上列當事人間請求返還土地事件，上訴人對於中華民國99年5 月
27日臺灣雲林地方法院斗六簡易庭99年度六簡字第66號第一審判
決提起上訴，本院於民國100 年3 月9 日言詞辯論終結，判決如
下：
    主  文
原判決關於命上訴人清除超過坐落雲林縣古坑鄉○○段古坑小段
三六之一二地號土地如內政部國土測繪中心民國一百年一月十三
日補充鑑定圖所示符號Ｄ─Ｉ--Ｈ--Ｇ─Ｄ部分面積一平方公尺
之地上物，並將土地交還被上訴人部分，及該部份假執行之宣告
，暨訴訟費用之裁判均廢棄。
上開廢棄部分，被上訴人在第一審簡易之訴駁回。
其餘上訴駁回。
第一、二審訴訟費用由上訴人負擔二分之一，餘由被上訴人負擔
。
    事實及理由
一、被上訴人部分：
  (一)於原審起訴主張：坐落雲林縣古坑鄉○○段古坑小段36─12
    地號土地（下稱系爭土地）為伊所有，詎上訴人於鄰地即訴
    外人阮黃幼鑾所有之同地段36─11地號土地上種植柚子樹越
    界占用系爭土地如雲林縣斗六地政事務所民國99年4 月7 日
    土地複丈成果圖（下稱附圖）所示編號33至38部分面積10平
    方公尺，已侵害伊之所有權，爰依民法第767 條規定提起本
    件訴訟等語，並聲明：上訴人應將坐落系爭土地上如附圖所
    示編號33至38部分面積10平方公尺之地上物清除，並將土地
    返還被上訴人。
  (二)於本院則聲明：上訴人之上訴駁回。並陳稱：依內政部國土
    測繪中心99年10月19日鑑定圖（下稱鑑定圖）雖鑑定上訴人
    之柚子樹中心並無逾越使用系爭土地，惟究否占用系爭土地
    ，不應僅以果樹之中心位置為斷，縱中心位置並未越界，苟
    樹枝、樹葉、樹根有越界，則依民法第773 條規定，即應認
    上訴人有越界種植柚子樹，而侵害伊所有系爭土地之所有權
    ，伊自得依民法第767 條規定訴請上訴人清除等語。
二、上訴人部分：
  (一)於原審抗辯：系爭柚子樹均為伊所種植，但均係種植於伊妹
    妹阮黃幼鑾之土地上，而無越界占用系爭土地之情事。又測
    量人員於現場測量時亦曾當面告知兩造：伊並未侵占系爭土
    地等語，嗣後所提出之測量報告卻與現場不符，顯然有誤等
    語。
  (二)於本院則聲明：1.原判決廢棄。2.被上訴人在第一審之訴駁
    回。並陳稱：伊並無被上訴人所指越界種植柚子樹之情事，
    且測量人員於現場測量時曾當面告知兩造：伊並未侵占系爭
    土地等語，嗣後所提出之測量報告卻與現場不符，顯然有誤
    ，應再重新測量，並以鑑定圖之鑑定結果為據，至內政部國
    土測繪中心100 年1 月13日補充鑑定圖（下稱補充鑑定圖）
    之鑑定結果僅為補助說明，且以根部測繪中心，係用想像力
    、透視土壤下根部占用系爭土地範圍面積，無法據為判決之
    依據等語。
三、原審以上訴人無占有系爭土地之合法權源為由，判決命上訴
    人應將坐落系爭土地上如附圖所示編號33至38部分面積10平
    方公尺之地上物清除，並將土地返還被上訴人，及依職權宣
    告得為假執行。
四、兩造不爭執之事實：
  (一)系爭土地為被上訴人所有。
  (二)系爭柚子樹為上訴人所種植。
五、本件兩造所爭執之處，應在於：上訴人所種植之柚子樹有無
    占用系爭土地？茲論述如下：
  (一)被上訴人主張系爭土地為其所有，詎上訴人占有使用系爭土
    地種植柚子樹之事實，業據其提出土地登記謄本、地籍圖謄
    本各乙份為證，復經本院勘驗現場及囑託內政部國土測繪中
    心派員測量結果，上訴人確在系爭土地上如補充鑑定圖所示
    符號Ｄ─Ｉ--Ｈ--Ｇ─Ｄ部分面積1 平方公尺種有柚子樹，
    此有勘驗筆錄、內政部國土測繪中心鑑定書、鑑定圖、補充
    鑑定圖各乙份附卷可稽。上訴人雖爭執補充鑑定圖之鑑定結
    果，並主張應以鑑定圖之鑑定結果為據等語，然有關鑑定圖
    之鑑定結果係以柚子樹中心位置為鑑測，而認上訴人所有柚
    子樹之中心並無逾越使用系爭土地之情，是該鑑定圖至多僅
    能證明上訴人所有柚子樹之中心部分並無逾越使用系爭土地
    ，尚不足以證明上訴人所有柚子樹之其餘部分並未占有使用
    系爭土地之情為真，而補充鑑定圖係施測柚子樹根部外圍有
    無逾越使用系爭土地，經鑑定上訴人種植之柚子樹外緣連線
    如補充鑑定圖所示符號「--」，而認所示符號Ｄ─Ｉ--Ｈ--
    Ｇ─Ｄ部分面積1 平方公尺上有上訴人所種植之柚子樹，足
    證上訴人確在系爭土地上如補充鑑定圖所示符號Ｄ─Ｉ--Ｈ
    --Ｇ─Ｄ部分面積1 平方公尺種有柚子樹乙節，尚堪憑採。
    上訴人雖不服上開補充鑑定圖之鑑測結果，惟迄不能提出內
    政部國土測繪中心補充鑑定圖上關於鑑定方法之說明有何錯
    誤或不妥，是上訴人上開所辯即不可採。
  (二)按所有人對於無權占有或侵奪其所有物者，得請求返還之。
    對於妨害其所有權者，得請求除去之，民法第767 條前段及
    中段定有明文。本件上訴人未經被上訴人同意而占用其所有
    系爭土地上如補充鑑定圖所示符號Ｄ─Ｉ--Ｈ--Ｇ─Ｄ部分
    面積1 平方公尺部分種植柚子樹，自屬無權占有，則被上訴
    人依上開規定請求上訴人應將系爭土地上如補充鑑定圖所示
    符號Ｄ─Ｉ--Ｈ--Ｇ─Ｄ部分面積1 平方公尺部分之地上物
    清除，並將該土地返還被上訴人，洵屬有據，應予准許，逾
    此範圍之請求，為無理由，應予駁回。
六、綜上，被上訴人本於無權占有之法律關係請求上訴人將坐落
    系爭土地上如補充鑑定圖所示符號Ｄ─Ｉ--Ｈ--Ｇ─Ｄ部分
    面積1 平方公尺部分之地上物清除，並將該土地返還被上訴
    人，為有理由，應予准許，逾此範圍之請求，為無理由，應
    予駁回。原審就超過上開應准許部分，為上訴人敗訴之判決
    ，自有未洽。上訴意旨就此部分指摘原判決不當，求予廢棄
    改判，為有理由，至於上開應准許部分，原審判命上訴人清
    除地上物，並返還該部分土地，及依職權宣告假執行，核無
    違誤，上訴意旨就此部分仍執陳詞，指摘原判決不當，求予
    廢棄，為無理由，應駁回其上訴。
七、本件事證已臻明確，兩造其餘之攻擊防禦方法及所提之證據
    ，經審酌後認均無礙判決之結果，爰不予一一論述，附此敘
    明。
八、據上論結，本件上訴為一部有理由，一部無理由，依民事訴
    訟法第436 條之1 第3 項、第450 條、第449 條第1 項、第
    79條但書，判決如主文。
中    華    民    國   100    年    3     月    23    日
            民事第二庭    審判長法  官  黃一馨
                                法  官  楊昱辰
                                法  官  陳秋如
以上正本係照原本作成。
本判決不得上訴。
中    華    民    國   100    年    3     月    23    日
                                書記官  官佳慧